【裁判字號】    97,繼,983
【裁判日期】    970710
【裁判案由】    限定繼承
【裁判全文】
臺灣桃園地方法院民事裁定               97年度繼字第983號
聲  明  人  甲○○
相  對  人
即被繼承人  乙○○（亡）
上列聲明人聲明限定繼承事件，本院裁定如下：
    主  文
聲明駁回。
聲明程序費用由聲明人負擔。
    理  由
一、本件聲請意旨略以：聲明人甲○○為被繼承人乙○○之子女
    ，被繼承人乙○○（男，民國○○年○○月○○日生，身分證統一
    編號：Ｚ000000000號）於民國91年4 月17日死亡，惟聲明人
    對被繼承人生前有無負債、負債若干、債務人為何，均無法
    詳細得知，今於知悉得繼承之時起3 個月內聲明限定繼承等
    語。
二、按民國96年12月14日修正前之民法第1156條規定：「為限定
    之繼承者，應於繼承開始時起，3 個月內，開具遺產清冊呈
    報法院」，此條項所謂應於「繼承開始時」起3 個月內為之
    ，係指自「被繼承人死亡時」起3 個月內之意。至於繼承人
    是否知悉被繼承人死亡或知悉在後，均非所問。
三、查本件被繼承人乙○○於91年4 月17日死亡，有被繼承人賴
    國銘之除戶戶籍謄本附卷可按，自該時起繼承即已開始，聲
    明人為第一順序之法定繼承人，至遲應於91年7 月17日前聲
    明限定繼承始為合法，惟聲明人遲至97年7 月8 日始向本院
    聲明限定繼承，有本院收文戳章在卷可按，顯逾3 個月之期
    限，其聲明於法不合，應予駁回。
四、至「繼承在民法繼承編中華民國96年12月14日修正施行前開
    始，繼承人於繼承時為無行為能力人或限制行為能力人，未
    能於修正施行前之法定期間為限定或拋棄繼承，由其繼續履
    行繼承債務顯失公平者，於修正施行後，得以所得遺產為限
    ，負清償責任」，97年1 月2 日公布施行之民法繼承編施行
    法第1 條之1 固定有明文。惟依上開規定，無行為能力人或
    限制行為能力人所取得者乃類似法定之限定繼承權，上開規
    定並未如民法第1156條第1 項規定為限定繼承者，「應向法
    院呈報」，或如民法第1174條第2 項規定「應向法院為之」
    ，故於此情形，聲明人毋待法院之裁定，即可取得類似限定
    繼承之權利，而於其受被繼承人之債權人催討時，提出抗辯
    即可，至於繼承時已具備行為能力之人，除合於修正後民法
    第1148條第2 項之規定：「繼承人對於繼承開始後，始發生
    代負履行責任之保證契約債務，以因繼承所得之遺產為限，
    負清償之責」外，且亦毋庸向法院為限定繼承之聲請或呈報
    ，即可就個案認定是否合乎要件，此外，並無再聲請限定繼
    承之規定，是聲明人本件聲明，於法無據，併予敘明。
五、依非訟事件法第21條第1項前段，裁定如主文。
中    華    民    國    97    年    7     月    10    日
                        家事法庭  法  官  陳筱蓉
以上為正本係照原本作成
如對本裁定抗告須於裁定送達後10日內向本院提出抗告狀，並應
繳納抗告費新台幣1,000 元。
中    華    民    國    97    年    7     月    10    日
                                  書記官  劉文松


司法院資訊處製作；財團法人民間司法改革基金會備份。
